【裁判字號】    89,台上,1728
【裁判日期】    890406
【裁判案由】    違反山坡地保育利用條例
【裁判全文】
最高法院刑事判決                              八十九年度台上字第一七二八號
    上訴人  台灣高等法院檢察署檢察官
    被  告  甲○○
右上訴人因被告違反山坡地保育利用條例案件，不服台灣高等法院中華民國八十六年
十二月二十四日第二審更審判決（八十六年度上更(一)字第四四四號，起訴案號：台灣
板橋地方法院檢察署八十三年度偵字第一四七一一號），提起上訴，本院判決如左：
    主  文
原判決撤銷，發回台灣高等法院。
    理  由
本件原判決認定被告甲○○係美麗華開發有限公司（以下簡稱美麗華公司）負責人，
該公司先後於民國八十年一月十八日及同年十一月十四日，經教育部核准在台北縣林
口鄉林口特定區保護區○○○○○段下福小段（以下簡稱下福小段）八○二地號等一
九六筆，面積共一二二‧八四三二公頃之山坡地內，設立美麗華高爾夫球場（以下簡
稱美麗華球場）及蓬萊高爾夫球場（以下簡稱蓬萊球場）。其中美麗華球場之土地有
一二二筆，面積共七二‧九四五二公頃；蓬萊球場之土地有七十四筆，面積共四九‧
八九八○公頃。被告明知前揭二球場，夾雜有國有由財政部國有財產局（以下簡稱國
有財產局）管理之下福小段九○九－一、九九四－一、九九七－一、九九七－二、一
○○八－一、一○九四－一、一一○九－一、一一八六－一、一五三七－一、一五三
七－二、一五四三－三、一五五一－三、一五五二－一、一五五三－一、一五五三－
二、一五五八－一、一五六一－一及一五七二－一等地號十八筆公有山坡地，影響其
球場之整體開發，竟意圖為美麗華公司不法之利益，在依法取得上開十八筆公有山坡
地所有權之前，未經國有財產局同意，即於八十一年底至八十三年三月底，僱請不知
情之包工李文祥，擅自在該十八筆公有山坡地上整地墾殖，植草種樹，並設置池塘、
蓄水池及水泥便道等高爾夫球場所必要之設施，據為球場之一部，總計竊佔之面積共
達三‧○一七九公頃（詳如原判決附表所示）等情。因而維持第一審論處被告在公有
山坡地內，擅自墾殖及設置工作物罪刑之判決，駁回被告在第二審之上訴，並諭知緩
刑，固非無見。
惟查：(一)證據雖已調查而其內容尚未明瞭者，即與未經調查無異，如遽行判決，仍屬
應於審判期日調查之證據而未予調查。本院前次發回意旨已經指出：被告雖係美麗華
公司負責人，然有關球場之開發工程，係由黃固榮負責，有黃固榮之說明狀附卷可稽
，被告與黃固榮間，有無共犯關係，應予查明。原判決雖以證人李文祥在原審之證言
：球場開發是被告主持，黃固榮辦理公文；黃固榮亦證稱，伊與被告是兄弟關係，因
被告患有疾病，故在偵查中承認伊負責球場之開發工程，因認被告與黃固榮無共犯關
係（見原判決第五頁理由六）。然查黃固榮除於偵查時具狀供明：「高爾夫球場，係
由黃固榮實際執行開發工程」外（見第一四七一一號偵查卷第九頁背面），並於偵查
中承認：「我們找李文祥施工」（見同上卷第二十四頁）；及於審判中承認：「我是
副總經理，球場開發……有些手續我代辦，（興建球場時）我們知道有夾雜國有地，
……手續由我在辦。……產業道路，因為我們施工中弄壞，當地百姓要求我們補鋪」
（見第一審卷第四十一頁正面、背面、第七十一頁背面）。被告亦供稱：「我是交給
手下的人去作，……我弟弟黃固榮在負責申請」（見第一審卷第三十二頁）。國有財
產局職員邱建德也證稱：「是黃固榮帶我去（現場會勘）的」（見第一審卷第四十二
頁）。各該供述是否屬實，與被告應否論以共犯有關，自應徹查明白，方能明瞭，乃
原審並未就上開與待證事實有關之證據，予以調查審認，即遽行判決，仍屬應於審判
期日調查之證據而未予調查。(二)第二審認定被告犯罪之事實，如與第一審所認定者不
同，即不能維持第一審判決駁回被告之上訴，否則兩審認定互異之事實並存，自屬違
法。本件第一審判決事實認定，被告於八十三年三月底，僱請不知情之李文祥，在公
有山坡地內，擅自墾殖及設置工作物；理由並說明起訴書認為被告係在八十一年間犯
罪，並無依據（見第一審卷第九十八頁背面第八、第九行，第一○一頁正面第十六至
十八行、背面第六、第七行）。而原判決事實係認定，被告自八十一年底起，即僱請
不知情之李文祥，在公有山坡地內，擅自墾殖及設置工作物；理由並以該罪為即成犯
，於行為時其犯罪已經完成，且說明被告雖辯稱至八十三年三月底始僱工整地，但以
證人李文祥在偵查中所供，八十一年底開工較為可採，認為被告係在八十一年底犯罪
（見原判決第一頁背面倒數第二、第三行，第二頁正面第六、第七行，第四頁正面第
九、第十行，第六頁正面第十二、第十三行）。關於犯罪之時間，究為八十三年三月
底或八十一年底？兩審認定之事實既有不同，乃原法院不將第一審判決撤銷改判，竟
駁回被告之上訴，致兩審認定互異之事實並存，亦有違誤。檢察官上訴意旨執以指摘
原判決不當，為有理由，應認仍有撤銷發回更審之原因。又山坡地保育利用條例已於
八十七年一月七日修正公布，同年月九日生效，原審維持第一審判決，據以論罪科刑
之第三十四條已有修正，原審未及為適用法律之比較，併此指明。
據上論結，應依刑事訴訟法第三百九十七條、第四百零一條，判決如主文。
中      華      民      國    八十九    年      四      月      六      日
                              最高法院刑事第十二庭
                                  審判長法官  陳  炳  煌
                                        法官  陳  正  庸
                                        法官  陳  世  雄
                                        法官  徐  文  亮
                                        法官  吳  信  銘
      右正本證明與原本無異
                                              書  記  官
中      華      民      國    八十九    年      四      月      八      日


司法院資訊處製作；財團法人民間司法改革基金會備份。
